臺灣嘉義地方法院民事裁定
110年度司字第6號 
聲  請  人  蔡瓊月    住台北市○○區○○路○段000巷0弄0                          號00樓
代  理  人  曹詩羽律師
相  對  人  永隆工程股份有限公司

法定代理人  蔡瓊玲  
代  理  人  陳逸融律師
上列當事人間聲請裁定公司解散事件，本院裁定如下：
    主  文
聲請駁回。
聲請程序費用由聲請人負擔。            
    理  由
一、聲請意旨略以：
  ㈠相對人永隆工程股份有限公司（下稱相對人公司）是由案外
    人蔡陳翠蓮、蔡春槐在民國57年間設立，由蔡陳翠蓮擔任董
    事長，蔡陳翠蓮死亡後，由蔡春槐接任，蔡春槐在83年間死
    亡後，改由案外人蔡德新接任董事長。相對人公司是家族事
    業，股東都是姊妹或者姻親（股東蔡瓊月、蔡瓊璣、蔡瓊玲
    是姊妹；林春雄、林宮旭分別是蔡瓊璣的配偶、女兒）。
　㈡相對人公司從78年間開始就沒有繼續經營登記的營業項目，
    只剩下坐落嘉義市○○○段○○○段000地號土地（下稱本件土地
    ），本來在81年間計畫建屋出售，但是因為資金問題而作罷
    。而蔡瓊璣沒有經過董事會、董事長的同意，私自在88年12
    月11日把本件土地出租給案外人黃裕展，約定從89年1月1日
    起到5月31日止每月租金新臺幣（下同）10萬元，89年6月1
    日起到91年11月30日止每月租金18萬元，91年12月1日起到9
    4年5月31日止每月租金20萬元；嗣後續租到110年12月31日
    為止，聲請人只在89年9月3日收取部分租金支票82萬元，蔡
    瓊玲則收取租金109萬元，其他的都是蔡瓊璣收取，都沒有
    分配給股東。聲請人在20多年來數次請求蔡瓊璣分配租金收
    入，蔡瓊璣只在104年11月25日表示因事延誤，仍須整理等
    語，嗣後蔡瓊璣和聲請人在108年2月17日達成共識，同意在
    108年3月27日召開董事會時提出租金帳目資料，但是，蔡瓊
    璣和其配偶林春雄（也是董事）卻藉故不參加，導致流會。
　㈢之後，蔡瓊璣在108年4月26日自行召開股東臨時會（召開地
    點：台北市○○路○段00號4樓的律師事務所），會議只有蔡瓊
    璣1個人出席並且擔任主席，自行改選董監事、修改章程，
    而查，聲請人從89年起擔任相對人公司董事長，蔡瓊璣並不
    是相對人公司的董事長，依照章程規定，並不是有權召集股
    東會的人，聲請人因此拒絕參加，而前述股東臨時會由蔡瓊
    璣代理林春雄、蔡瓊玲，林泳辰則由律師代理，改選蔡瓊璣
    、蔡瓊玲為董事，林泳辰為監察人，並修改章程規定公司盈
    餘為「董監（只有3人）酬勞百分之99」的自肥條款。這項
    決議顯然損及其他股東的權益。此外，相對人公司又在108
    年10月14日召集股東臨時會，修改章程增加營業項目「租賃
    業」、「不動產租賃業」，聲請人雖然提前5分鐘到場，但
    是因為相對人不開門，導致聲請人不能進入會場而只提出書
    面發言，而前述發言也沒有記載在會議記錄。
　㈣在108年4月26日股東臨時會召開後，相對人公司就對聲請人
    提起「請求返還印章」之訴，聲請人則訴請確認股東臨時會
    決議無效的訴訟，並且對於蔡瓊璣提出偽造文書、侵占等刑
    事告訴，股東間已經沒有互信。
　㈤相對人公司的營運情形，和臺灣臺南地方法院102年度抗字第
    92號民事裁定所處理的情形相同，公司原有登記營業項目都
    已經處於廢止營業狀態，只有原廠房出租，應該認為已經達
    到「公司之經營有顯著困難」的狀態。本件主管機關（經濟
    部）雖表示略以「該公司營運情形尚屬正常，難謂公司之經
    營有顯著困難或重大損害之情事」等語，但是法院應不受該
    意見的拘束，仍應該綜合相關事證具體認定。況且，如果不
    解散相對人公司，而蔡瓊璣收取租金不予分配，又拒不提出
    帳冊，只是圖利蔡瓊璣而已。
  ㈥按「公司之經營，有顯著困難或重大損害時，法院得據股東
    之聲請，於徵詢主管機關及目的事業中央主管機關意見，並
    通知公司提出答辯後，裁定解散。前項聲請，在股份有限公
    司，應有繼續六個月以上持有已發行股份總數百分之十以上
    股份之股東提出之。」公司法第11條有明文規定。又「公司
    因股東意見不合無法繼續營業，而其餘股東又不同意解散時
    ，公司之股東得依公司法第11條第1項規定，得聲請法院裁
    定解散」，有經濟部商業司57年4月26日商字第14942號函釋
    可以參照。聲請人是相對人公司的股東，相對人公司總發行
    股份是5,200股，聲請人持有700股，佔總發行股數百分之13
    以上，而且繼續6個月以上持有，自得依據前述規定聲請裁
    定解散相對人公司。
二、按公司法第11條第1項所謂公司的經營，有顯著困難，是指
    公司在設立登記後，開始營業，在經營中有業務不能開展的
    原因。如果再繼續經營，必然導致不能彌補的虧損的情形而
    言。（最高法院76年度台抗字第274號民事裁判採取相同見
    解）。又所謂公司的經營有重大損害，是指公司經營產生重
    大虧損而言（臺灣高等法院85年度抗字第396號民事裁定採
    取相同見解）。因此，聲請人聲請裁定解散相對人公司是否
    有理由，應審究相對人公司如果繼續經營，是否有顯著困難
    或者將造成重大虧損或不能彌補的虧損？
三、經查：
  ㈠聲請人主張相對人公司從78年間起就沒有再經營原登記經營
    項目等情，雖為相對人公司所不爭執。但是，公司在設立登
    記後，滿6個月還沒有開始營業，或者開始營業後自行停止
    營業6個月以上時，是中央主管機關依公司法第10條第1款規
    定命令解散的問題，並不是同法第11條第1項法院裁定解散
    的原因。聲請人以此聲請裁定解散，已和法律規定不合。
  ㈡相對人公司雖然沒有繼續經營原登記項目，但是，仍然將公
    司所有的土地出租他人，收取租金，嗣後又已經在108年10
    月14日召開股東臨時會，修改章程，增加營業項目「租賃業
    」、「不動產租賃業」等情，有不動產租賃契約書、相對人
    公司公司章程、經濟部核准變更登記函以及股份有限公司變
    更登記表在卷可以證明（本院卷第17至21頁、第53至56頁、
    第119至120頁、第177至179頁）。又依據110年5月7日簽署
    的租賃契約，相對人因前述租賃，從⑴110年4月1日起到同年
    12月31日為止、⑵從111年1月1日起到113年3月31日為止，各
    可收取每月⑴16萬元、⑵25萬元的租金，每年可收取的租金總
    額分別為⑴192萬元、⑵300萬元；如果在租約期滿後繼續租賃
    ，每月租金按照25萬元每年調漲百分之3計算（本院卷第177
    頁）。而相對人公司為前述營業，只需支出稅捐等少數成本
    ，而且依據租賃契約記載，租賃物雖然包括土地和建物，但
    是，只有土地是相對人公司所有，建物必須等到租賃期滿才
    歸屬相對人公司等情，為聲請人所不爭執。依照通常情形，
    土地沒有因為時日經過而貶值或折舊，致價值減損的問題，
    因此相對人公司把土地出租，自不能謂公司的經營會發生重
    大虧損或者不能彌補的虧損。聲請人主張相對人公司經營有
    顯著困難或重大損害等情，不能採信。況且聲請人在108年
    之前擔任相對人公司負責人長達20多年，如果公司前項經營
    確實有導致公司發生重大虧損的情形，為何不在負責人任期
    內召集股東會決議解散或者聲請裁定解散？
　㈢聲請人又主張將前述土地出租只是圖利蔡瓊璣等語。但是，
    相對人公司出租土地，租金自然歸公司所有，聲請人主張租
    金都由蔡瓊璣收取等情，縱然屬實，但這是相對人公司往後
    如何直接向承租人收取租金以及向蔡瓊璣追回已經收取租金
    的問題，不能認為公司的經營將有顯著困難或發生重大虧損
    。
　㈣聲請人所引經濟部商業司57年4月26日經商字第14942號函釋
    意旨，是指「公司因為股東意見不合導致無法繼續營業」，
    而其他股東又不同意解散時，股東才可以依據公司法第11條
    第1項規定，聲請法院裁定解散，並不是釋示只要股東間意
    見不合，就可以聲請法院裁定解散。因此，公司股東間縱有
    意見不合，或者喪失信任，甚至於互有爭訟等情形，除非公
    司的營業確實因為該等情事而致不能繼續以外，公司股東自
    不得以此為由聲請裁定解散。是則，聲請人主張相對人公司
    股東間經營意見不合等語，縱然屬實，但是，相對人公司仍
    然繼續經營增訂營業項目（不動產租賃業），把土地出租他
    人，收取租金，並沒有因為聲請人所稱「股東間經營意見不
    合」而有不能繼續營業或者經營有顯著困難的事實。聲請人
    據此聲請裁定解散，已欠缺法律依據。再者，相對人公司雖
    然對聲請人提起返還公司印章的訴訟，聲請人則對相對人公
    司提起確認股東臨時會決議無效訴訟。但是，前一訴訟已經
    和解；後一訴訟則是針對股東臨時會就董監事的改選、章程
    關於盈餘分配的修正決議而提起，都不能認為會因此導致公
    司不能繼續營業或者有顯著困難；至於聲請人對於股東蔡瓊
    璣提出的侵占、偽造文書等刑事告訴，雖然涉及到蔡瓊璣收
    取屬於相對人公司的租金在何範圍應該返還給相對人公司的
    問題，但是，如前面所說明的，這是相對人公司如何請求或
    訴請蔡瓊璣返還的問題，並不會導致公司不能繼續營業或經
    營有顯著困難，或者如果繼續營業將發生重大虧損。聲請人
    據此聲請裁定解散，也欠缺依據。
  ㈤又公司法第11條第1項所定裁定解散，是以公司的經營是否有
    顯著困難或重大損害為要件，少數股東權的保障或者少數股
    東權是否因為公司的繼續營業而受損害，並不是裁定解散的
    原因。因此，聲請人的股東權如果確實因為章程的修改致受
    有損害，應該屬於如何依法訴求的問題，不能據以為聲請裁
    定解散的原因。
　㈥本院依法函詢中央主管機關對於本件裁定解散的意見，已經
    經濟部函覆略以：相對人公司資產總額為9,683,735元，負
    債總額為4,374,119元，保留盈餘為109,616元，未有虧損達
    實收資本額2分之1或資產不足抵償負債的情事；而且依據相
    對人公司110年1至6月申報營業人銷售額與稅額申報書顯示
    ，銷項總額914,286元，進項總額0元，銷項總額大於進項總
    額，營運尚屬正常，難謂公司的經營有顯著困難或重大損害
    的情事等語（本院卷第185頁）。又依據前述土地租賃契約
    ，相對人公司每年可以收取192萬元或300萬元的租金，前述
    負債金額應可逐步縮減，更不能謂相對人公司的經營影顯著
    困難或重大損害。
　㈦至於聲請人所援引其他法院所為裁定，是各該法院針對所受
    理的個案，本於各該案件的事實及法律確信，所作出的論斷
    、決定，並沒有拘束本院的效力，一併敘明。
四、依據以上論斷，聲請人的聲請為無理由，應該駁回。
五、程序費用負擔的依據：非訟事件法第21條第2項、民事訴訟
    法第78條。　　　　　
中　　華　　民　　國　　110 　年　　12　　月　　13 　日
                  民事第一庭法　官　林望民   
以上正本係照原本作成。
如對本裁定抗告，須於裁定送達後10日內向本院提出抗告狀。
中　　華　　民　　國　　110 　年　　12　　月　　13 　日
                            書記官　林秀惠